【裁判字號】    98,訴,591
【裁判日期】    990330
【裁判案由】    交付土地
【裁判全文】
臺灣嘉義地方法院民事判決               98年度訴字第591號
原      告  丙○○
訴訟代理人  王正明律師
複代理人    黃逸柔律師
被      告  丁○○
            乙○○
            甲○○
共      同
訴訟代理人  陳正芳律師
上列當事人間請求交付土地事件，本院於民國99年3 月16日言詞
辯論終結，判決如下：
    主  文
原告之訴及假執行之聲請均駁回。
訴訟費用由原告負擔。
    事實及理由
一、按訴狀送達後，原告不得將原訴變更或追加他訴。但請求之
    基礎事實同一者，不在此限，民事訴訟法第255 條第1 項第
    2 款定有明文。又所謂請求之基礎事實同一，係指變更或追
    加之訴與原訴之主要爭點有其共同性，各請求利益之主張在
    社會生活上可認為同一或關連之紛爭，而就原請求之訴訟及
    證據資料，於審理繼續進行時，在相當程度範圍內具有同一
    性或一體性，得期待於後請求之審理予以利用，俾先後兩請
    求在同一程序得解決，避免重複審理，進而為統一解決紛爭
    者，即屬之（最高法院民國90年度臺抗字第2 號、90年度臺
    抗字第287 號裁定參照）。本件原告於民國98年10月13日起
    訴請求被告應將坐落於嘉義市○區○○段412 地號土地（下
    稱系爭土地），如附圖所示斜線部分（以地政實測為準，惟
    原告之附圖並無斜線部分）之農作物除去，並將土地交付原
    告。嗣於同月29日具狀追加備位之訴，聲明被告應將系爭土
    地，如附圖所示斜線部分（以地政實測為準，惟原告之書狀
    並無附圖）之農作物除去，並將土地交付原告及其他全體共
    有人。再於99年2 月25日具狀聲明，一、先位聲明：被告丁
    ○○、被告乙○○、被告林益應將系爭土地，如附圖（即
    嘉義市地政事務所98年12月21日複丈成果圖）所示橘色部分
    面積988.5 平方公尺（以地政實測為準）土地交付原告；二
    、備位聲明：被告丁○○應將系爭土地（嘉義市地政98年12
    月21日複丈成果圖之虛線部分）之農作物除去，並將土地交
    付原告及其他全體共有人。原告變更聲明以及追加備位之訴
    等，均以雙方簽立合約書，約定系爭土地之分管事宜等事實
    為依據，其基礎事實同一，且攻擊防禦方法應得相互為用，
    為求訴訟之經濟、防止裁判矛盾、發見真實及程序法上之紛
    爭一次解決，揆諸上開規定，應予准許。
二、原告起訴主張：
（一）兩造於81年11月14日合資購買系爭土地，信託登記於原告
      名下，並簽立合約書，約定以附圖所示方法依各方出資比
      例分配土地各自管理負責，依該合約書第5 條約定，附圖
      所示橘色部分土地應為原告所分管。然被告未經原告同意
      即擅自占有系爭土地並種植水稻，原告雖以存證信函催告
      被告返還原告應分管之土地，亦遭被告拒絕。按債權人基
      於債之關係，得向債務人請求給付，民法第199 條定有明
      文，爰依分管協議即合約書第5 條約定，先位請求被告將
      原告應分管之土地交付原告。
（二）次按所有人對於無權占有或侵奪其所有物者，得請求返還
      之，對於妨害其所有權者，得請求除去之，民法第767 條
      亦定有明文；縱被告為系爭土地共有人，然依最高法院74
      年2 月5 日民事庭決議，認為未經共有人協議分管之共有
      物，共有人對共有物之特定部分占用收益，需徵得他共有
      人全體之同意，如未經他共有人同意而就共有物之全部或
      一部任意占用收益，他共有人得本於所有權請求除去其妨
      害或請求向全體共有人返還占用部分。今系爭土地為被告
      丁○○在未經原告同意下占有使用，爰依民法第767 條之
      規定，備位請求被告丁○○將系爭土地返還共有人全體。
（三）並聲明：先位聲明：被告應將系爭土地，如附圖（嘉義市
      地政98年12月21日複丈成果圖）所示橘色部分面積988.5
      平方公尺（以地政實測為準）土地交付原告；願供擔保，
      請准宣告假執行。備位聲明：被告丁○○應將系爭土地（
      嘉義市地政98年12月21日複丈成果圖之虛線部分）之農作
      物除去，並將土地交付原告及其他全體共有人；願供擔保
      ，請准宣告假執行。
三、被告則以：
（一）兩造購買系爭土地後，曾欲以合約書附圖所示之劃分方式
      約定分管土地，但因被告林益、丁○○不同意該劃分方
      式，無法達成共識而不成立，故未在附圖標示何區由何人
      管理使用，亦未標示各區塊所占系爭土地之比例，至原告
      起訴狀附圖雖有標示各區塊之比例，係原告所自行填載。
      再者，兩造間所簽立之合約書係81年11月14日間所訂立，
      至原告於98年10月13日提起本件訴訟請求履行契約，早已
      罹於15年之請求權時效，是原告之先位請求亦因15年間不
      行使而消滅。
（二）兩造在無法達成分管協議後，同意讓有意願之人使用系爭
      土地耕作，故系爭土地原先由被告林益耕作，俟改由被
      告丁○○種植水稻後，被告乙○○、林益並未占有使用
      系爭土地。而被告林益、丁○○於耕作期間除繳納電費
      與原告，原告並未反對外，被告丁○○亦曾依原告請求之
      數量給付收成稻米與原告，足認原告明知被告丁○○於系
      爭土地上耕作，並同意此事。此外，各共有人按其應有部
      分，對於共有物之全部有使用收益之權利，被告3 人對系
      爭土地之應有部分總計為85% ，而被告丁○○耕作面積所
      占系爭土地之比例並未超過上開比例，故被告丁○○按其
      與其他被告之應有部分占有使用系爭土地，應非無權占有
      。
（三）被告乙○○、林益既未占用系爭土地，而被告丁○○於
      系爭土地上所種植之水稻業已收成，並不再占有使用系爭
      土地，被告3 人目前均未占有使用系爭土地，是原告先位
      聲明請求渠等將系爭土地如附圖所示橘色部分交付與原告
      ，欠缺權利保護要件；至原告備位請求被告丁○○交付系
      爭土地與原告及其他全體共有人，被告丁○○現已無占有
      系爭土地外，原告請求交付之主體亦包含被告3 人，其請
      求亦顯無實益，且欠缺權利保護要件。
（四）並答辯聲明：原告先位及備位之訴暨假執行聲請均駁回，
      如受不利判決，願供擔保請准宣告免為假執行。
四、兩造不爭執事項
（一）原告主張系爭土地為兩造所出資購買，以原告名義登記，
      並於81年11月14日訂立系爭合約書，有土地登記謄本及合
      約書影本各一份在卷。
（二）被告三人目前均未占用系爭土地。
五、本院得心證之理由：
（一）按請求權，因十五年間不行使而消滅。但法律所定期間較
      短者，依其規定。又消滅時效，自請求權可行使時起算。
      以不行為為目的之請求權，自為行為時起算。再時效完成
      後，債務人得拒絕給付。民法第125 條、第128 條及第14
      4 條第1 項分別定有明文。按所有人對於無權占有或侵奪
      其所有物者，得請求返還之。對於妨害其所有權者，得請
      求除去之。有妨害其所有權之虞者，得請求防止之。民法
      第767 條第1 項亦定有明文。又訴訟上權利保護必要條件
      之有無或存否以言詞辯論終結為準，如起訴當時權利保護
      必要條件存在，而言詞辯論終結時有欠缺者，法院仍應為
      原告之訴無理由以判決予以駁回。（臺灣高等法院99年度
      抗字第124 號裁定意旨參照）。
（二）先位之訴部分
    1.原告起訴時，主張被告丁○○於系爭土地上耕種水稻，被
      告乙○○、林益並無占用系爭土地之事實，為兩造所不
      爭執，堪信為真實。本院於98年12月21日會同嘉義市地政
      事務所勘驗現場時，系爭土地上之水稻已經收成，有本院
      勘驗筆錄及該地政事務所土地複丈成果圖在卷可參。而被
      告丁○○於本院言詞辯論終結前，並未再占有使用系爭土
      地等情，亦為原告所不爭執（見本院99年3 月16日言詞辯
      論筆錄）。則原告主張，附圖所示橘色部分土地被告未經
      原告同意即擅自占有系爭土地並種植水稻云云，委無足取
      。
    2.兩造簽立之合約書載明: 「一、甲（即原告）、乙（被告
      丁○○）、丙（被告乙○○）、丁（被告林益）各別出
      資共同購買嘉義市○○段四一二號，旱地面積0.七七一二
      公頃，各人購買之持分為甲方百分之壹拾伍，乙方百分之
      參拾伍，丙方百分之參拾，丁方百分之貳拾，因此嗣後上
      開不動產所發生之權利及義務，應由甲、乙、丙、丁等，
      按各出資比例承受。．．．五、甲方依信託登記取得前開
      土地所有權後，應依各方出資比例分配土地各自管理負責
      （如附圖所示，但並非將來成為共有物或之協議分割）如
      任何一方將該土地違規使用而所發生增加稅金，遭受罰金
      ，均需由違規者負全部責任。」，而附圖上以虛線區分，
      其上分別載明988.50（15% ）、1318（20% ）、1977（30
      % ）2306.50 （35% ），並書立「附圖僅限為農業使用之
      分配，如需變更使用時，得重行分配，不得異議」，此有
      合約書及附圖各一份在卷足參。綜觀該附圖並未標示共有
      人之分管位置，且變更使用時，亦得重行分配，則合約書
      第五條及附圖，是否為兩造間之分管協議，已非無疑？
    3.退萬步，縱認原告依據合約書第5 條對於系爭土地分管協
      議之關係，然被告均未占用附圖橘色部分面積988.50，則
      原告請求被告交付該分管之土地與原告，所依據之合約書
      係於81年11月14日所簽立，且並無不能行使請求權之情事
      ，則原告之分管契約請求權應自81年11月14日起算，至96
      年11月14日因不行使而消滅。而原告遲至98年9 月22日始
      以存證信函請求被告交付土地，並於同年10月13日提起本
      件訴訟，則原告之請求權顯然欠缺權利保護必要且已罹於
      15年之消滅時效。
    4.從而，原告以分管契約請求被告交付附圖（嘉義市地政事
      務所98年12月21日複丈成果圖）橘色所示土地與原告，為
      無理由。
（三）備位之訴部分
      被告三人均未占用系爭土地，且被告丁○○並未在系爭土
      地上種植作物之事實，已為原告所不爭執，則原告依民法
      第767 條規定，請求被告丁○○應將系爭土地（嘉義市地
      政98年12月21日複丈成果圖之虛線部分）之農作物除去，
      並將土地交付原告及其他全體共有人，亦欠缺權利保護要
      件，亦無理由。
六、綜上所述，被告三人既未占用系爭土地，則原告先位聲明以
    分管契約之法律關係請求被告交付分管土地，欠缺權利保護
    必要，且罹於15年消滅時效，為無理由，應予駁回；原告備
    位聲明又以所有物返還請求權，備位請求被告丁○○將系爭
    土地（嘉義市地政98年12月21日複丈成果圖之虛線部分）之
    農作物除去，並將土地交付原告及其他全體共有人，亦因欠
    缺權利保護要件，為無理由，應予駁回。原告之先位及備位
    之訴既均駁回，其等假執行之聲請亦失所附麗，應併予駁回
    。
七、本件判決結果已臻明確，兩造其餘攻擊防禦方法及舉證，經
    本院斟酌後，認與判決結果無影響，爰不一一論述，供此敘
    明。
八、據上論結，原告之訴為無理由，依民事訴訟法第78條，判決
    如主文。
中    華    民    國    99    年    3     月    30    日
                  民事第二庭    法  官  柯月美
以上正本係照原本作成
如對本判決上訴，須於判決送達後20日內向本院提出上訴狀
中    華    民    國    99    年    3     月    30    日
                                書記官  黃怡禎

司法院資訊處製作；財團法人民間司法改革基金會備份。
